---
title: "Trabajo_Final"
author: "Grupo_14"
date: "2024-11-13"
output:
  pdf_document: default
  html_document: default
editor_options:
  markdown:
    wrap: sentence
---

# Abstract

Los Modelos Lineales Generalizados son herramientas estadísticas ampliamente utilizadas en biología para explorar relaciones entre variables, permitiendo modelar distintos tipos de datos según su distribución de probabilidad.
En este estudio, analizamos la percepción de estímulos auditivos en canarios (Serinus canaria), una especie oscina conocida por su complejidad vocal y aprendizaje del canto.

El objetivo fue evaluar si las neuronas en el núcleo HVC responden selectivamente al canto propio (BOS) en comparación con otros estímulos auditivos (CON y REV).
Utilizamos modelos estadísticos que incluyeron como variables predictoras el tipo de estímulo, junto con factores técnicos asociados al registro neuronal.

Los resultados muestran que la respuesta neuronal fue significativamente mayor ante el estímulo BOS en comparación con CON y REV, tanto en la escala de odds como en la escala de respuesta directa.
No se hallaron interacciones significativas entre el tipo de estímulo y las variables técnicas.
Este hallazgo es consistente con estudios previos en otras especies de aves canoras y respalda la hipótesis de selectividad neuronal al canto propio.

Si bien el análisis no evidenció efectos significativos de las variables técnicas, el tamaño limitado de la muestra podría haber influido en estos resultados.
Futuros estudios con un mayor número de sujetos podrían proporcionar mayor poder estadístico y permitir la identificación de relaciones adicionales entre las variables.

# Introducción

La producción de comportamientos complejos implica una interacción profunda entre el sistema nervioso, los sistemas periféricos y el entorno.
Un ejemplo de ello es el canto de las aves oscinas (aves que aprenden su canto de un tutor), que surge de instrucciones neuronales que coordinan el sistema respiratorio y el aparato vocal.
Las aves oscinas son un modelo útil para estudiar la base neuronal del aprendizaje y producción de vocalizaciones complejas.\
El “sistema del canto” es un circuito de núcleos cerebrales especializado en la ejecución y aprendizaje del canto (Nottebohm et al., 1982; Wild, 2004), el cual diferencia aves oscinas de aquellas que no aprenden su canto socialmente (Kroodsma & Konishi, 1991).
Dentro de este sistema, el núcleo telencefálico HVC ha recibido especial atención por su rol en la percepción y producción del canto (Brenowitz, 1991; Gentner et al., 2000).
En HVC se identificaron por primera vez neuronas selectivas al canto propio (BOS, por sus siglas en inglés Bird’s Own Song), que responden con mayor intensidad al canto propio que a otros estímulos auditivos, sean simples o tan complejos como el canto de un individuo de la misma especie (Margoliash, 1983, 1985; Margoliash & Fortune, 1992).
Esta selectividad también se observa durante el sueño y bajo diferentes tipos de anestesia (Doupe, 1997; Mooney, 2000), aunque las respuestas en vigilia suelen ser menos selectivas que durante el sueño (Rauske et al., 2003).\
Nuestro modelo animal es el canario doméstico, Serinus canaria.
Su canto presenta una estructura compleja, compuesta por la repetición de sílabas conformadas por 1 o 2 notas.
Los canarios macho tienen un repertorio de 20 a 30 frases, aunque solo una parte se presenta en cada canto, siendo más probables unas que otras (Lehongre et al., 2008).
El conjunto de frases que canta con mayor probabilidad se denomina BOS (Bird’s Own Song, canto propio).
Si bien algunas frases se producen en un orden relativamente fijo, el repertorio no es rígido y varía entre individuos, con algunas frases específicas de cada ave y otras compartidas entre machos en el mismo o diferente aviario (Lehongre et al., 2009).
Esto hace del canario una especie muy interesante para estudiar, dada la complejidad de su canto.\
Pocos estudios han evaluado si el estímulo BOS evoca consistentemente excitación en el HVC de canarios despiertos en estado de reposo y si esta respuesta posee las mismas características observadas en otras especies.
Los registros neuronales en canarios durante la vigilia datan de hace 30 años, en los inicios de la neurociencia en aves canoras (McCasland & Konishi, 1981).\
Nuestro objetivo será testear, estadísticamente, si las neuronas en HVC de Serinus canaria poseen respuestas selectivas al BOS respecto de otros estímulos (CON y REV), tal cual se observó en otras aves canoras, teniendo en cuenta la similitud posible entre cantos de distintos individuos de la especie.

Para ello, se diseñó un experimento de manera de poder estudiar si existe una respuesta selectiva a ciertas partes de un impulso auditivo.
Entonces, se aplicó un tratamiento, que tomó la forma de un impulso auditivo heterogéneo (conteniendo distintos patrones sonoros) y se midió una variable respuesta.

## Hipótesis y predicciones

Dado que la selectividad de las neuronas del HVC frente al canto propio (BOS, *Bird’s Own Song*) ha sido ampliamente documentada en otras especies de aves cantoras, planteamos la hipótesis de que las neuronas en el HVC de canarios machos (*Serinus canaria*) responderán con mayor frecuencia al BOS en comparación con otros estímulos auditivos, como el canto de un conespecífico (CON) o el canto propio invertido temporalmente (REV).
Esto implicaría que los estímulos CON y REV generarían una magnitud de respuesta significativamente menor que el BOS.

Para evaluar esta hipótesis, cuantificamos el número de frases que evocan una respuesta neuronal para cada estímulo, en relación con el total de frases presentes en dicho estímulo.
Esperamos observar que una proporción significativamente mayor de frases del BOS desencadenen actividad neuronal por encima del nivel basal, en comparación con las frases de los estímulos CON y REV.

# Métodos

## Métodos experimentales

Se realizaron registros de actividad neuronal extracelular en el núcleo HVC de canarios macho (Serinus canaria) despiertos y en libre comportamiento (N=5).
Se utilizó un arreglo de tetrodos manualmente ajustable que permitió registros crónicos en cada sitio, en profundidades variables (0 y +23.5 micrómetros).
Para cada tetrodo, se consideró la información de sus 4 electrodos por separado.

Los estímulos auditivos reproducidos incluyeron 20 presentaciones aleatorizadas de:\
1.
BOS (Bird’s Own Song): grabación del propio canto del ave, determinado identificando las frases más comunes del individuo de un total de 100 grabaciones (tratamiento)\
2.
CON: canto de un conspecífico (otro individuo de la misma especie), seleccionado con el criterio de que sea lo más diferente posible al BOS (control 1)\
3.
REV: BOS invertido temporalmente, conserva la estructura espectral (control 2).

## Preprocesamiento de los datos

• La señal de voltaje de cada tetrodo fue filtrada para aislar las espigas neuronales de las oscilaciones lentas.

• Los disparos neuronales fueron detectados mediante un umbral mínimo y se analizaron con histogramas y curvas de densidad de probabilidad (kernel).

• La actividad basal se definió como la mediana de los valores de las curvas en los silencios previos al estímulo, y se consideró respuesta positiva a la actividad neuronal que duplica la actividad basal durante el canto.

• Se calculó la proporción de frases con respuesta neuronal sobre el total de frases para cada estímulo.

## Análisis estadísticos

### Muestra analítica

Variable respuesta: número de frases que evocaron respuesta neuronal/frases totales.
Cociente de dos distribuciones cuantitativas discretas.
Distribución de probabilidades potencial: beta.

Variables explicativas: Estímulo: fija, cualitativa, con tres niveles (BOS (canto propio del ave, tratamiento), CON(canto de un individuo de otra especie, control 1), REV(canto propio revertido temporalmente, control 2).
Profundidad: fija, cuantitativa discreta, dos valores medidos (0 y 23,5 micrones).
Tetrodo: fija, cualitativa, cuatro niveles (tetrodos 1 a 4).
Ave: aleatoria

Anidamientos y cruzamientos: Estímulo cruzado con profundidad y tetrodo.

Unidad experimental: el ave.

Los datos se encuentran en el archivo conteo_frases.xlsx, contiene 105 observaciones (filas) y 6 variables (columnas).

*Diccionario de variables:*

“Ave”: ID del ave registrada, character.

“Profundidad”: coordenada z de los electrodos, double.

“Tetrodo”: número de tetrodo registrado, 1 a 4, double.

“Estímulo”: BOS, CON y REV, character.

“Conteo”: número de frases con respuesta, double.
“Frases_total”: número de frases total del estímulo, double.

### Carga del data.frame y librerías

```{r setup, include=FALSE}
knitr::opts_chunk$set(echo = TRUE)
#  Cargar librerías

library(dplyr)# para hacer estadística descriptiva y manipulación de bases de datos
library(ggplot2) # para graficar
library(gridExtra)
library(glmmTMB) # modelos lineales generalizados
library(emmeans) #  para hacer comparaciones
library(DHARMa) # supuestos
library(performance) # sobre o subdispersion
library(readxl)
library(car)
library(sjPlot)
library(ggeffects)
library(ResourceSelection)

conteo_frases <- read_excel("Trabajo_Final_files/conteo_frases.xlsx")

```

## Exploracion del data frame

```{r}
str(conteo_frases) # ¿cuál es la estructura de la base?
class(conteo_frases) # qué tipo de objeto es?
dim(conteo_frases) # qué dimensiones tiene?
head(conteo_frases) # muestra las primeras filas
tail(conteo_frases) #  muestra las últimas
summary(conteo_frases) # resume a cada variable

```

## Descripción preliminar de los datos

Se realizó una exploración preliminar de los datos con el objetivo de identificar patrones generales e inferir posibles características del modelo, como la presencia o ausencia de interacciones (figura 1).
Para ello, se calcularon las proporciones de frases que evocan una respuesta neuronal dividiendo los valores de la columna *Conteo* por los de la columna *Frases_totales*.
Posteriormente, se generó un gráfico en el que estas proporciones se representaron, organizadas en columnas según los estímulos, y diferenciando las aves mediante colores distintos.
Se utilizó para este plot la librería `ggplot`.

## Calcular la Proporcion de conteo por frases totales

```{r}
conteo_frases <- conteo_frases %>%
  mutate( .keep="all", Proporcion = conteo_frases$Conteo / conteo_frases$Frases_total)

```

## Crear el plot

```{r}
ggplot(conteo_frases, aes(x = Estímulo, y = Proporcion, group = interaction(Profundidad, Tetrodo, Ave), color = Ave)) +
  geom_line() +  #  Líneas que conectan los puntos para cada combinación de Ave, Profundidad y Tetrodo
  geom_point() +  #  Puntos para cada estímulo
  labs(title = "Proporciones de Conteo por Estímulo",
       x = "Estímulo",
       y = "Proporcion (Conteo / Frases Totales)",
       color = "Ave") +
  theme_minimal() +  #  Tema para estética del gráfico
  theme(axis.text.x = element_text(angle = 45, hjust = 1))  #  Rotación de etiquetas en x para legibilidad

```

**Figura 1. Exploración preliminar de los datos.**Los puntos representan las proporciones individuales de frases que evocaron respuesta en relación con el total de frases presentes para cada estímulo (*BOS*, *CON* o *REV*), medidas a una profundidad y con tetrodos determinados.
Los colores distinguen entre distintas aves.

En general, se observa una tendencia hacia una menor proporción de frases con respuesta en los estímulos *CON* y *REV*, como se aprecia al seguir las líneas que conectan los puntos de cada ave.
Además, se evidencian diferencias entre individuos, como en la comparación entre *VioAma* y *VioVio*.
Con este plot no podría inferirse si hay o no interacción entre Estímulo, Profundidad y Tetrodo.

Dadas las características de este set de datos, proponemos el siguiente modelo:

### ***Modelo propuesto:***

η~ijk~=μ +α~i~+β~j~+γ~k~+ αβ~ij~ + βγ~jk~ +αβγ~ijk~ +A~ijk~

Donde:

μ = media poblacional de las proporciones de frases que evocan respuesta / frases totales

α~i~ = efecto del estímulo utilizado, con i= 1 a 3

β~j~ = efecto de la profundidad en la cual se realizó la medición, j= 1 a 2

γ~k~= efecto del tetrodo donde se realizó la medición, k= 1 a 4

αβ~ij~ +¡y βγ~jk~ interacciones dobles (dadas por diseño)

αβγ~ijk~ interacción triple (dada por diseño)

A~ijk~(N,σ^2^~Ave~ ) efecto aleatorio del ave

*Componente aleatorio:*

Yi = Número de frases que evocan respuesta en el total de frase del canto Yi \~ Binomial (πi, n)

Función de enlace:

η~i~ = logit(π~i~) = ln(odds~i~) = ln(π~i~/1- π~i~)

Odds = Probabilidad de frases que evoquen respuesta/probabilidad de frases que no evoquen respuesta.

#### Creamos la variable no respuesta:

```{r}
conteo_frases$NR <- conteo_frases$Frases_total - conteo_frases$Conteo
```

## Ajuste de modelo (modelo 1)

```{r}
m1 <- glmmTMB(
  cbind(Conteo, NR) ~ Estímulo*as.factor(Profundidad)*as.factor(Tetrodo) + (1|Ave),
  data = conteo_frases,
  family = binomial(link = "logit")
)
```

### **Evaluación de supuestos:**

*Muestra aleatoria:* Garantizada por diseño.

*Observaciones independientes:* Garantizadas por diseño.

*Ausencia de sobre o subdispersión:* Calculamos el estadístico de dispersión (constante de proporcionalidad entre media y varianza) y utilizamos la librería performance para detectar posibles casos de sobredispersión.
También revisamos la salida de la prueba de DHARMa.
El modelo inicial no mostró signos de sobre o subdispersión.
Para evaluar el ajuste del modelo, aplicamos varias pruebas de DHARMa: la prueba de buen ajuste a la distribución uniforme, prueba de dispersión, prueba de outliers y regresión de cuantiles.

### Verificar si hay sobre- o subdispersión (Residuos de Pearson para el Estadistico de Dispersion)

```{r}
rp1 <- resid(m1, type = "pearson") #  residuos de Pearson
pearson_chisq1 <- sum(rp1^2) 

df_res1 <- df.residual(m1)

dispersion_ratio1 <- pearson_chisq1 / df_res1
dispersion_ratio1
```

Los residuos de Pearson arrojaron un ratio de dispersión de 1.8, lo que sugiere la presencia de posible **sobre-dispersión** en los datos.
Esto podría explicarse por una falta de independencia entre las frases que evocan respuesta en cada población neuronal registrada.
En otras palabras, no se ha especificado si las frases que generan respuesta son las mismas o diferentes entre observaciones, lo que podría introducir dependencias no modeladas adecuadamente.
Asimismo, podría ser posible que la distribución binomial no sea adecuada para modelar los datos, dado que asume dispersión homogénea, lo cual podría no cumplirse en este caso.

### PH para sobredispersion $Chi^{2}$

```{r}
check_overdispersion(m1)

```

Sin embargo, con la librería `performance` no se detectó sobredispersión.

### Supuestos con Dharma

Al realizar la validación de supuestos con DHARMa, se rechaza el cumplimiento de normalidad y homocedasticidad como puede observarse en la figura 2.

```{r}
simulationOutput1 <- simulateResiduals(fittedModel = m1, plot = T)
```

**Figura 2. Validación de supuestos con DHARMa para el modelo 1: QQ-plot y residuos vs predichos.**\
El QQ-plot revela una desviación significativa de la normalidad en los residuos, particularmente en el cuantil 0.25, donde se observan discrepancias notables entre los valores predichos y los observados.
Esta desviación sugiere posibles incumplimientos de los supuestos del modelo, como una distribución incorrecta de los residuos o problemas de ajuste.

No se detectan outliers (figura 3).

```{r}
hist(simulationOutput1)
```

**Figura 3. Histograma de residuos de DHARMa para el modelo 1**, no se detectan outliers.

No se detecta sobre ni subdispersión, como puede observarse en la figura 4.\

```{r}
testDispersion(simulationOutput1)
```

**Figura 4. Test de dispersión no paramétrico DHARMa para el modelo 1.**\
El test de dispersión no paramétrico DHARMa no muestra evidencia suficiente para rechazar el supuesto de dispersión homogénea en el modelo, lo que indica que los datos se ajustan adecuadamente a este supuesto.\

Por último, se evaluó el supuesto de normalidad para la variable aleatoria (aves) y no se encontró evidencia suficiente para rechazar dicho supuesto.

```{r}
# Extraer los efectos aleatorios y convertir a vector numérico
efectos_aleatorios1 <- as.numeric(ranef(m1)$cond$Ave[[1]])

# Realizar la prueba de normalidad Shapiro-Wilk
shapiro_test <- shapiro.test(efectos_aleatorios1)

# Imprimir el resultado de la prueba de Shapiro-Wilk
print(shapiro_test)

```

Esto mismo puede observarse en el QQ-plot (figura 5)

```{r}
# Obtener los efectos aleatorios
# Realizar el QQ plot
qqPlot(efectos_aleatorios1,
       main = "QQ Plot de los Efectos Aleatorios del Ave",
       xlab = "Cuantiles Teóricos",
       ylab = "Cuantiles Muestrales")
```

**Figura 5. QQ-Plot de los efectos aleatorios del ave para el modelo 1.** No se observan desviaciones significativas de los quantiles predichos.

La prueba de ajuste a la distribución uniforme fue rechazada y el cuantil de 0.25 en la regresión de cuantiles mostró una desviación significativa respecto a lo esperado.
Dado esto, optamos por una distribución beta-binomial para modelar la variable de respuesta.
Este cambio introduce un efecto aleatorio sobre la probabilidad de éxito, que permite capturar la heterogeneidad no observada entre las unidades de análisis, mejorando la capacidad del modelo para explicar patrones de variabilidad que no son capturados por la distribución binomial.
Esta especificación resultó especialmente útil para ajustar las desviaciones detectadas en DHARMa, como el rechazo de la prueba de ajuste y la desviación en el cuantil de 0.25.
Se repitieron los análisis modelando la variable de respuesta con distribución beta-binomial.

## Ajuste del modelo con una distribución beta-binomial (Modelo 2)

```{r}
m2 <- glmmTMB(
  cbind(Conteo, NR) ~ Estímulo*as.factor(Profundidad)*as.factor(Tetrodo) + (1|Ave),
  data = conteo_frases,
  family = betabinomial(link = "logit")
)
```

Volvemos a validar los supuestos:

### Verificar si hay sobre- o subdispersión (Residuos de Pearson para el Estadistico de Dispersion)

```{r}
rp2 <- resid(m2, type = "pearson") #  residuos de Pearson
pearson_chisq2 <- sum(rp1^2) 

df_res2 <- df.residual(m2)

dispersion_ratio2 <- pearson_chisq2 / df_res2
dispersion_ratio2
```

Los residuos de Pearson arrojaron un ratio de dispersión de 1.8, lo que sugiere la presencia de posible **sobre-dispersión** en los datos.

### PH para sobredispersion $Chi^{2}$

```{r}
check_overdispersion(m2) 
```

Sin embargo, con la librería `performance` no se detectó sobredispersión.

### Supuestos con Dharma

Al realizar la validación de supuestos con DHARMa, no se rechazan el cumplimiento de normalidad y homocedasticidad como puede observarse en la figura 6.

```{r}
simulationOutput2 <- simulateResiduals(fittedModel = m2, plot = T)
```

**Figura 6. Validación de supuestos con DHARMa para el modelo 2: QQ-plot y residuos vs predichos.**\
El QQ-plot no revela una desviación significativa de la normalidad en los residuos, tampoco el gráfico de residuos vs predichos.

Tampoco se detectan outliers (figura 7).

```{r}
hist(simulationOutput2)
```

**Figura 7. Histograma de residuos de DHARMa para el modelo 2**, no se detectan outliers.

No se detecta sobre ni subdispersión, como puede observarse en la figura 8.

```{r}
testDispersion(simulationOutput2)
```

**Figura 8. Test de dispersión no paramétrico DHARMa para el modelo 2**

\
El test de dispersión no paramétrico DHARMa no muestra evidencia suficiente para rechazar el supuesto de dispersión homogénea en el modelo, lo que indica que los datos se ajustan adecuadamente a este supuesto.

Por último, se evaluó el supuesto de normalidad para la variable aleatoria (aves) y no se encontró evidencia suficiente para rechazar dicho supuesto.

```{r}
# Extraer los efectos aleatorios y convertir a vector numérico 
efectos_aleatorios2 <- as.numeric(ranef(m2)$cond$Ave[[1]])  
# Realizar la prueba de normalidad Shapiro-Wilk 
shapiro_test <- shapiro.test(efectos_aleatorios2)  
# Imprimir el resultado de la prueba de Shapiro-Wilk 
print(shapiro_test) 
```

Esto mismo puede observarse en el QQ-plot (figura 9)

```{r}
# Obtener los efectos aleatorios
# Realizar el QQ plot
qqPlot(efectos_aleatorios2,
       main = "QQ Plot de los Efectos Aleatorios del Ave",
       xlab = "Cuantiles Teóricos",
       ylab = "Cuantiles Muestrales")

```

**Figura 9. QQ-Plot de los efectos aleatorios del ave para el modelo 2.** No se observan desviaciones significativas de los quantiles predichos.

Adicionalmente, observamos el gráfico de observados vs predichos para evaluar la bondad de ajuste de los datos.

```{r}
# Gráfico de Observados vs Predichos
predicciones <- fitted(m2)  # Predicciones ajustadas

# Crear el gráfico con ggplot
ggplot(conteo_frases, aes(x = predicciones, y = Proporcion)) +
  geom_point() +  # Agregar los puntos
  geom_abline(slope = 1, intercept = 0, color = "red") +  # Línea de referencia en la diagonal
  labs(x = "Predichos", y = "Observados", title = "Gráfico de dispersión de OBS vs PRED") +
  theme_minimal()

```

**Figura 10. Gráfico de Observados vs Predichos.** Los puntos muestran una tendencia a alinearse con la recta de identidad (roja), lo que indica una buena correspondencia entre los valores predichos por el modelo y los datos observados.

Habiendo validado todos los supuestos y evaluado la bondad de ajuste del modelo, ahora se presentan los resultados obtenidos del modelado:

### Observación de resultados del modelado

Dado que la variable explicativa "estímulo" tiene tres niveles, no utilizamos directamente el `summary` para evaluar significancias.
Sin embargo, esta información permitiría detectar posibles anomalías en los errores estándar, lo cual no fue observado en nuestro caso.

```{r}
summary(m2)

```

Al revisar el `summary`, no se detectó ningún error estándar que sugiriera problemas en el modelado.

Para evaluar las significancias, se utilizó el análisis de varianza (ANOVA).

```{r}
Anova(m2, type = "III")

```

En el análisis de ANOVA, primero evaluamos la interacción triple entre Estímulo, Profundidad y Tetrodo.
Esta interacción no resultó ser significativa (p-valor \> 0.01), por lo que continuamos evaluando las interacciones dobles (Estímulo-Profundidad, Estímulo-Tetrodo, Profundidad-Tetrodo).
Ninguna de estas interacciones fue significativa (p-valor \> 0.01).

Procedimos a analizar los efectos simples.
Entre ellos, la única variable explicativa significativa fue "estímulo", ya que "Tetrodo" y "Profundidad" no mostraron diferencias significativas.
Esto sugiere que al menos uno de los estímulos difiere de los demás, por lo que realizamos un análisis post-hoc (Tukey) utilizando la librería `emmeans` para identificar qué estímulo es el que difiere del resto y con qué magnitud.

### Comparaciones de medias marginales (Tukey) para Estímulo

Realizamos las comparaciones en la escala Odds (probabilidad de frases que evoquen respuesta/probabilidad de frases que no evocan respuesta), la cual es la escala interpretable.
No hicimos la comparaciones diferenciando por cada nivel de profundidad o tetrodo, dado que las interacciones no fueron significativas.

Al comparar los odds de diferentes grupos, podemos obtener el odds ratio, el cual indica cuántas veces más probable es que una respuesta neuronal ocurra bajo un estímulo en comparación con otro.

```{r}
emm_options(emmeans = list(infer = c(TRUE, FALSE)),
             contrast = list(infer = c(TRUE, TRUE)))
Comp <- emmeans(m2, pairwise ~ Estímulo, type = "response")
confint(Comp)
```

Al observar las significancias de las comparaciones, podemos notar que los contrastes BOS-CON y BOS-REV son significativos, mientras que el contraste CON-REV no lo es.
Esto indica que el BOS (canto propio) evoca una respuesta neuronal que difiere significativamente de los controles (CON y REV), los cuales, además, no muestran diferencias significativas entre sí.

Podemos interpretar de los contrastes que la proporción de frases que evocan respuesta neuronal respecto de las que no lo hacen es 8 veces mayor en el estímulo BOS en comparación con el estímulo CON o el REV. CON y REV no muestran diferencias significativas entre sí, ya que su odds ratio es cercano a 1 y su intervalo de confianza incluye al 1.

Esto se observa gráficamente en la figura 11.

### Gráfico de medias marginales con intervalos de confianza en escala odds

```{r}

# Crear el plot
plot(Comp, comparisons = TRUE, 
     main = "Comparaciones entre Estímulos", 
     ylab = "Estímulos") +
  theme_minimal() +
  theme(axis.text.x = element_text(angle = 45, hjust = 1))  # Rotar etiquetas si es necesario

```

**Figura 11. Comparaciones a posteriori de Tukey.** Plot de `emmeans` para observar las diferencias entre los estímulos en la escala de Odds.
Las comparaciones indican diferencias significativas entre los estímulos BOS (canto propio) y los estímulos de control (CON y REV), mientras que no se observa diferencia significativa entre los controles CON y REV. Las flechas representan las diferencias de estimación entre los estímulos, y los intervalos de confianza son mostrados para cada contraste.

En cuanto a los valores individuales de odds, el odds del BOS (canto propio) está entre 0,36 y 0,63; lo que sugiere que la proporción de frases que evocan una respuesta es entre 0,36 y 0,63 veces la proporción de frases que no evocan respuesta, con un 95% de confianza.
Si bien es un valor bajo (hay más probabilidad de no respuesta que de respuesta), hay que tener en consideración que este experimento en tanto comportamental y durante la vigilia, tiene componentes fuertemente atencionales, de habituación y sensibilidad, con lo cual las tasas de respuesta suelen ser menores que en animales dormidos u anestesiados (Rauske et al., 2003).
Por otro lado, los odds de CON y de REV (controles) están entre 0,05 y 0,17; lo que implica que la proporción de frases que evocan respuesta son entre 0,05 y 0,17 veces la proporción de frases que no evocan respuesta, lo cual es mucho menor que en el caso de BOS.
Esta diferencia es visible en la Figura 12.

```{r}

estad=as.data.frame(Comp$emmeans)

# Crear el gráfico con barras de error y puntos
ggplot(estad, aes(x = Estímulo, y = estad$prob)) + 
  geom_errorbar(aes(ymin = asymp.LCL, ymax = asymp.UCL), width = 0.1) +  # Barras de error
  geom_point(colour = "blue", size = 3) +  # Puntos
  ylab("Probabilidad Estimada (Escala Odds)") +  # Etiqueta del eje Y
  theme_grey(base_size = 12) +
  annotate("text", x = c(1, 2, 3), y = c(0.8, 0.3, 0.3), label = c("A", "B", "B"))

```

**Figura 12. Probabilidad estimada de frases que evocan respuesta/frases que no evocan respuesta.** El odds de BOS (canto propio) está entre 0,36 y 0,63; los odds de CON y de REV (controles) están entre 0,05 y 0,17.
Letras diferentes indican diferencias significativas.

Finalmente, para evaluar cuánto nuestro modelo explica la variabilidad de los datos, calculamos la devianza explicada:

```{r}
# 1. Devianza explicada
# En glmmTMB, obtenemos el log-likelihood para el modelo ajustado y el modelo nulo.
logLik_m2 <- logLik(m2)
logLik_null <- logLik(update(m2, . ~ 1))  # Modelo nulo (sin predictores)

# Devianza explicada como (devianza nula - devianza del modelo ajustado) / devianza nula * 100
devianza_explicada <- ((logLik_null - logLik_m2) / logLik_null) * 100
print(paste("Devianza explicada:", devianza_explicada))

```

El modelo ajustado explica aproximadamente el 23.2% de la variabilidad de los datos con respecto al modelo nulo (es decir, un modelo sin predictores).

Esto mismo calculamos también para el efecto aleatorio (aves), calculando primero la devianza para un modelo reducido sin aves como factor aleatorio y luego comparándolo con la devianza del modelo completo:

```{r}
# Modelo reducido sin efectos aleatorios
m2_reducido <- glmmTMB(
  cbind(Conteo, NR) ~ Estímulo*as.factor(Profundidad)*as.factor(Tetrodo),
  data = conteo_frases,
  family = betabinomial(link = "logit")
)

devianza_completa <- -2 * logLik(m2)# Devianza del modelo completo (con efectos aleatorios)

# Devianza del modelo reducido (sin efectos aleatorios)
devianza_reducida <- -2 * logLik(m2_reducido)

# Cálculo de la devianza explicada
devianza_explicada_aleatorio <- (devianza_reducida - devianza_completa) / devianza_reducida * 100

# Imprimir el resultado
print(paste("Devianza explicada aleatorio:", devianza_explicada_aleatorio))


```

El efecto aleatorio de las aves explica un 6.1% de la variabilidad en los datos, sumado al 23,2% explicado por el modelo, aún queda un 69,7% de la devianza por modelar, asociada a otras fuentes de variabilidad (o, por ejemplo, a tener en consideración qué frases son las que evocan respuesta).

# Conclusiones

En este estudio, analizamos la respuesta neuronal en el HVC de canarios macho ante distintos estímulos auditivos para evaluar la selectividad al canto propio (BOS) frente a otros tipos de estímulos (CON y REV).
Los resultados indican que, aunque las interacciones entre el estímulo y las variables técnicas (sitio de registro: profundidad y tetrodo) no resultaron significativas, el tipo de estímulo por sí mismo sí mostró un efecto significativo, en el cual el BOS evocó una respuesta claramente diferenciada de los otros estímulos.
Las comparaciones post-hoc revelaron que tanto BOS-CON como BOS-REV mostraron diferencias significativas, pero no así entre CON y REV, lo cual es consistente con estudios previos que destacan la selectividad del HVC hacia el canto propio en otras especies de aves canoras.

Se encontró que el odds del BOS es 8 veces mayor que el del CON y el REV, reafirmando la sensibilidad del HVC al canto propio.
Estos hallazgos coinciden con expectativas biológicas previas y sugieren que la preferencia del HVC por el BOS en canarios comparte características con la selectividad observada en otras especies oscinas.
Sin embargo, dada la ausencia de interacciones significativas con las variables técnicas, queda abierta la posibilidad de que un aumento en el tamaño de la muestra (más aves) pueda revelar interacciones adicionales.
En estudios futuros, ampliar la muestra podría fortalecer la comprensión de los factores que contribuyen a esta selectividad y permitir una exploración más detallada de cómo otros elementos del entorno auditivo influyen en la respuesta neuronal.

Para aumentar la potencia de los análisis estadísticos y aumentar la devianza explicada, se podria aumentar el n de unidades experimentales, disminuir el ruido (aumentar las réplicas) o aumentar la magnitud de efecto.

# Referencias

1.  Brenowitz E. A.
    (1991).
    Altered perception of species-specific song by female birds after lesions of a forebrain nucleus.
    Science (New York, N.Y.), 251(4991), 303–305.
    <https://doi.org/10.1126/science.1987645>

2.  Doupe, A. J.
    and Solis, M. M. Song (1997) And order-selective neurons develop in the songbird anterior forebrain during vocal learning.
    J Neurobiol, 33(5):694–709

3.  Gentner, T.Q., Hulse, S.H., Bentley, G.E., Ball, G.F.
    (2000).
    Individual vocal recognition and the effect of partial lesions to HVc on discrimination, learning, and categorization of conspecific song in adult songbirds.J Neurobiol.
    42, 117–133.

4.  Kroodsma D, Konishi M.
    (1991).
    A suboscine bird (eastern phoebe, Sayornis phoebe) develops normal song without auditory feedback.
    Anim Behav 42: 477–484.

5.  Lehongre, K., Aubin, T., Robin, S., Del Negro, C., (2008).
    Individual signature in canary songs: contribution of multiple levels of song structure.
    Ethology 114, 425–435.

6.  Lehongre, K., Del Negro, C., (2009).
    Repertoire sharing and auditory responses in the HVC of the canary.
    Neuroreport 20, 202–206.

7.  Margoliash, D.
    (1983).
    Acoustic parameters underlying the responses of song-specific neurons in the white-crowned sparrow.
    Journal of Neuroscience, 3(5), 1039-1057.

8.  Margoliash, D., and Fortune, E. S.
    (1992).
    Temporal and harmonic combination-sensitive neurons in the zebra finch's HVc.
    Journal of Neuroscience, 12(11), 4309-4326.

9.  Margoliash, D., and Konishi, M.
    (1985).
    Auditory representation of autogenous song in the song system of white-crowned sparrows.
    Proceedings of the National Academy of Sciences, 82(17), 5997-6000.

10. McCasland, J. S., and Konishi, M.
    (1981).
    Interaction between auditory and motor activities in an avian song control nucleus.
    Proceedings of the National Academy of Sciences, 78(12), 7815-7819.

11. Mooney, R.
    (2000).
    Different subthreshold mechanisms underlie song selectivity in identified hvc neurons of the zebra finch.
    J Neurosci, 20(14):5420–36

12. Nottebohm, F., Kelley, D. B.
    and Paton, J. A.
    (1982).
    Connections of vocal control nuclei in the canary telencephalon.
    J.
    Comp.
    Neurol.
    207, 344–357

13. Rauske PL, Shea SD, Margoliash D. State and neuronal class-dependent reconfiguration in the avian song system.
    J Neurophysiol.
    2003;89:1688–1701.
    doi: 10.1152/jn.00655.2002.
    [DOI] [PubMed] [Google Scholar]

14. Wild JM.
    (2004).
    Functional neuroanatomy of the sensorimotor control of singing.
    Ann N Y Acad Sci 1016: 438–462.
